【裁判字號】    98,重訴,2
【裁判日期】    981030
【裁判案由】    殺人等
【裁判全文】
臺灣苗栗地方法院刑事判決               98年度重訴字第2號
公  訴  人  臺灣苗栗地方法院檢察署檢察官
被      告  丁○○
                    （現羈押於臺灣苗栗看守所）
選任辯護人  徐正安律師
被      告  丙○○
選任辯護人  黃淑齡律師
            江錫麒律師
上列被告等因殺人等案件，經檢察官提起公訴（98年度偵字第22
50號），本院判決如下：
    主    文
丁○○共同犯非法持有手槍罪，累犯，處有期徒刑陸年，併科罰
金新臺幣拾伍萬元，罰金如易服勞役，以新臺幣壹仟元折算壹日
；扣案如附表所示之槍枝及子彈，均沒收。又犯殺人未遂罪，累
犯，處有期徒刑伍年貳月；扣案如附表編號一所示之槍枝，沒收
。又犯殺人罪，累犯，處有期徒刑拾陸年，褫奪公權拾年；扣案
如附表編號一所示之槍枝，沒收。應執行有期徒刑貳拾伍年，併
科罰金新臺幣拾伍萬元，罰金如易服勞役，以新臺幣壹仟元折算
壹日，褫奪公權拾年；扣案如附表所示之槍枝及子彈，均沒收。
丙○○共同犯非法持有手槍罪，處有期徒刑年貳月，併科罰金
新臺幣萬元，罰金如易服勞役，以新臺幣壹仟元折算壹日；扣
案如附表所示之槍枝及子彈，均沒收。
    犯罪事實
一、丁○○前因違反肅清煙毒條例等案件，經臺灣桃園地方法院
    以87年度訴字第115 號判決判處應執行有期徒刑4 年4 月確
    定；復因恐嚇案件，經臺灣苗栗地方法院以87年度易字第96
    6 號判決判處有期徒刑5 月確定，上開各罪所處之刑經定應
    執行刑為有期徒刑4 年8 月，於入監執行後，與先前所犯殺
    人未遂罪所處之刑假釋撤銷後所餘殘刑3 年2 月又1 日接續
    執行，於民國94年12月29日因縮短刑期假釋出監，並於96年
    1 月5 日假釋付保護管束期滿，未經撤銷，其未執行之刑，
    以已執行論。
二、丁○○明知具殺傷力之制式手槍及子彈係屬槍砲彈藥刀械管
    制條例第4 條第1 項第1 款、第2 款管制之槍砲、彈藥，非
    經主管機關許可，不得持有之，竟與其友人彭金堂（已於86
    年6 月12日死亡）共同基於持有制式槍枝及子彈之犯意聯絡
    ，於85年底某日，收受彭金堂所交付具殺傷力之菲律賓ARMS
    COR 廠製口徑九釐米之制式半自動手槍1 支（槍枝管制編號
    ：000000 0000 號，含彈匣1 個），暨具殺傷力之口徑九釐
    米制式子彈53顆及由金屬彈殼組合直徑八點八釐米金屬彈頭
    而成之非制式子彈2 顆，共計55顆，如彭金堂需使用時，即
    向負責保管之丁○○取用，自斯時起，未經許可與彭金堂共
    同持有上開具殺傷力之制式槍枝及子彈，丁○○並將之藏放
    於其位於苗栗縣竹南鎮崎頂里3 鄰青草27之13號住處對面啤
    酒場旁菜園之工寮內。嗣彭金堂於86年6 月12日死亡後，即
    獨自持有上開具殺傷力之制式槍枝及子彈。
三、緣丁○○（綽號：黑狗）與丙○○（綽號：榴槤）經常往來
    而熟識，渠等並認識吳聲雷、乙○○2 人。於98年3 月3 日
    晚上11時許，吳聲雷因懷疑遭蔡志明（綽號：小朋友）跟蹤
    ，乃與乙○○、丙○○聯絡，並要求丙○○聯繫丁○○，欲
    向丁○○借用槍枝，於次日凌晨0 時許，吳聲雷與乙○○、
    丙○○會合後，分別由丙○○駕駛車牌號碼6122-RZ 號自用
    小客車，吳聲雷、乙○○則駕駛車牌號碼0770-UZ 號自用小
    客車，至丁○○位於苗栗縣竹南鎮○市路○段282 號1 樓及
    1 樓之1 之租屋處商借槍枝，惟未獲丁○○應允；商討過程
    中，適潘昇男（綽號：土狗）以電話與吳聲雷聯繫，邀約吳
    聲雷前往苗栗縣後龍鎮灣寶里3 鄰渡船頭27之1 號方進興所
    經營之「嘉勤紙業股份有限公司」（以下簡稱：嘉勤紙廠）
    談判其所積欠之債務問題。吳聲雷即與乙○○駕駛上開車牌
    號碼0770-UZ 號自用小客車應邀前往「嘉勤紙廠」，而丁○○亦取出其所持有之上開口徑九釐米之制式半自動手槍1 支
    （槍枝管制編號：0000000000號，含彈匣1 個，彈匣內裝有
    具殺傷力之口徑九釐米制式子彈7 顆），將之插放在腰間，
    並攜帶4 顆具殺傷力之口徑九釐米制式子彈於長褲口袋內，
    搭乘丙○○所駕駛之車牌號碼6122- RZ號自用小客車，跟隨
    吳聲雷、乙○○前往「嘉勤紙廠」（吳聲雷等人雖知悉丁○○攜帶槍彈，惟其等並未實際持有槍彈，亦無支配力）。
四、於同年3 月4 日凌晨1 時許，吳聲雷、乙○○所駕駛之車輛
    先進入「嘉勤紙廠」內，而丙○○、丁○○因路況不熟，渠
    等所駕駛之車輛，稍後始進入該紙廠，因而將車輛停放於紙
    廠內較後方位置，斯時，吳聲雷、乙○○已在該紙廠右側辦
    公室與潘昇男及與隨同潘昇男到達之十數人（包括廖信雄、
    甲○○、蔡志明等人）談判，不久，丁○○發現吳聲雷疑似
    遭潘昇男等人強行押出辦公室，並朝吳聲雷駕駛之車牌號碼
    0770-UZ 號自用小客車方向前進，行進間吳聲雷突然掙脫箝
    制，並急速跑向丁○○，對丁○○大喊：「大仔，東西給我
    」，丁○○見狀，旋即取出腰間之槍彈先對空鳴槍射擊3發
    子彈；潘昇男等人聞槍聲後四處逃散，丁○○、丙○○、吳
    聲雷、乙○○等人，亦隨後追趕，丁○○於行經紙廠右側辦
    公室前時，明知辦公室前方有數人，可預見如持槍朝該方向
    射擊，將可能擊中該處人員，或因子彈擊發後無從控制之跳
    彈、反彈等情況，波及紙廠內其餘不特定人員，而導致射擊
    他人致死亡之結果，卻仍基於縱因而致人於死亦不違背其本
    意之不確定殺人故意，持上開槍彈往辦公室方向射擊1 發子
    彈，因而擊中甲○○之左大腿，致甲○○受有左側大腿撕裂
    傷之傷害，甲○○受傷後隨即躲入紙廠右側辦公室左方之小
    客廳沙發旁（於躲藏中造成右側胸部挫傷）；丁○○、吳聲
    雷、丙○○、乙○○等人仍追趕逃散之人群至該紙廠大門口
    ，丁○○再無目的射擊1 發子彈後，4 人先後返回紙廠內之
    停車處，而丁○○於經過紙廠內右側辦公室前時，適有廖信
    雄自辦公室出來，兩人相遇後，發生肢體扭打，詎丁○○明
    知手持已上膛之制式槍枝，且食指置於槍枝扳機上，該持槍
    之動作極易因突發之狀況而順勢按押扳機，致擊發該已上膛
    之槍枝，可能擊中週遭人員而造成死亡，竟基於縱使廖信雄
    遭子彈射擊死亡亦不違背其本意之殺人未必故意，於廖信雄
    近距離拉取丁○○手中槍枝時，壓扣該槍枝扳機而擊發，該
    發子彈由廖信雄左手臂擦過，且因廖信雄手臂稍微彎曲，而
    自左季肋部射入體內，以往右略往後再往下之方向行進，最
    後嵌在右後側腹壁皮下。丁○○等人見狀，隨即由吳聲雷駕
    駛車牌號碼0770-UZ 號之自用小客車搭載丁○○、乙○○，
    丙○○則駕駛車牌號碼6122- RZ號自用小客車逃離現場。待
    丁○○等人離開後，蔡志明返回紙廠查看，發現廖信雄、甲○○2 人中彈，隨即駕車將2 人送往苗栗縣頭份鎮「財團法
    人為恭紀念醫院」（下稱為恭醫院）急救，惟廖信雄因左手
    臂槍傷（1 ×5 公分）、腹部槍傷合併十二指腸、胰臟、右
    側腎臟破裂、腹腔出血及出血性休克等傷勢，經救治後，仍
    於98年3 月5 日下午5 時55分許傷重不治死亡；甲○○則經
    救治後，倖免於死亡。
五、丁○○、丙○○、吳聲雷、乙○○等人離開「嘉勤紙廠」後
    ，隨即前往新竹市○○路「笑傲江湖KTV 」旁之當舖附近會
    面商討善後，吳聲雷表示事情因伊而起，願擔起上開罪責而
    取走丁○○所持有之槍彈，丙○○亦恐遭警查緝而將其所駕
    駛之車牌號碼6122 -RZ號自用小客車交予馮俊明使用並藏放
    ，惟因吳聲雷得知廖信雄業已不治死亡，乃於98年3 月6 日
    與丁○○會面時向丁○○表示不願意扛罪，並告知已將上開
    槍彈藏放在丙○○所駕駛之車牌號碼6122- RZ號自用小客車
    後車廂，丁○○遂約求丙○○聯繫乙○○，拿取鑰匙並詢問
    車輛藏放地點，約1 、2 日後，丁○○即與丙○○前往車輛
    放置地點，丁○○承前持有制式槍枝及子彈之犯意，自後車
    廂內取出槍彈後繼續持有之。其後，丁○○及丙○○則各自
    躲藏，直至98年4 月2 日，丁○○透過不知情之友人林容世
    承租坐落新竹市香山區○○○路246 號房屋後，2 人始共同
    藏匿於該處。藏匿期間，丙○○明知未經許可，不得持有制
    式手槍及具殺傷力之子彈，竟與丁○○基於持有槍彈之犯意
    聯絡，每當丁○○駕駛車牌號碼5P -9333號自用小客車（向
    林容世借用）與丙○○外出時，丁○○即將裝有附表所示槍
    彈之槍袋交予丙○○保管，並由丙○○藏放在車內椅座腳踏
    板處，待下車時再交還丁○○，而以此方式，與丁○○共同
    持有如附表所示之制式手槍及具殺傷力之子彈。迨於98 年4
    月16日晚間8 時30分許，警方循線得知丁○○、丙○○在新
    竹地區之藏匿處所，而在新竹市香山區○○○路246 號附近
    埋伏拘提丁○○，嗣發現丁○○與丙○○駕車自外返回租屋
    處，並將車輛停放在上址租屋處之對面時，即趨前盤查，詎
    丁○○、丙○○2 人竟加速駛離，隨即棄車逃逸，經警追緝
    後，始制伏丁○○、丙○○，並在丙○○逃逸路線之農路上
    ，發現丙○○逃逸時因跌到而掉落之上開制式手槍1 支（含
    彈匣1 個）及具殺傷力制式子彈47顆、非制式子彈2 顆（詳
    如附表所示）。
六、案經甲○○、廖信雄之父戊○○告訴及由臺灣苗栗地方法院
    檢察署檢察官自動簽分，並指揮內政部警政署刑事局、苗栗
    縣警察局及苗栗縣警察局竹南分局偵查後起訴。
    理  由
壹、證據能力部分：
一、按現行刑事訴訟法為保障被告之反對詰問權，排除具有虛偽
    危險性之傳聞證據，以求實體真實之發見，於該法第159 條
    第1 項明定被告以外之人於審判外之言詞或書面陳述，除法
    律有規定者外，不得作為證據。又被告以外之人於審判外之
    陳述，雖不符前4 條之規定（即刑事訴訟法第159 條之1 至
    159 條之4 ），而經當事人於審判程序同意作為證據，法院
    審酌該言詞陳述或書面陳述作成時之情況，認為適當者，亦
    得為證據；當事人、代理人或辯護人於法院調查證據時，知
    有第159 條第1 項不得為證據之情形，而未於言詞辯論終結
    前聲明異議者，視為有前項之同意，刑事訴訟法第159 條之
    5 定有明文。本件被告丁○○之選任辯護人對證人蔡志明、
    甲○○、方進興、林容世、潘昇男於警詢中之證詞；被告丙○○之選任辯護人對於證人丁○○於警詢中之證詞，認均係
    審判外之陳述主張沒有證據能力。本院認前述警詢筆錄既屬
    被告以外之人於審判外之言詞陳述，且經被告丁○○之選任
    辯護人、被告丙○○之選任辯護人反對作為本案之證據，則
    證人蔡志明、甲○○、方進興、林容世、潘昇男、丁○○等
    人於警詢中之證詞，自無證據能力。
二、又按刑事訴訟法第158 條之3 規定「證人、鑑定人依法應具
    結而未具結者，其證言或鑑定意見，不得作為證據。」，所
    謂「依法應具結而未具結者」，係指檢察官或法官依刑事訴
    訟法第175 條之規定，以證人身分傳喚被告以外之人（證人
    、告發人、告訴人、被害人、共犯或共同被告）到庭作證，
    或雖非以證人身分傳喚到庭，而於訊問調查過程中，轉換為
    證人身分為調查時，此時其等供述之身分為證人，則檢察官
    、法官自應依本法第186 條有關具結之規定，命證人供前或
    供後具結，其陳述始符合第158 條之3 規定，而有證據能力
    。若檢察官或法官非以證人身分傳喚而以告發人、告訴人、
    被害人或共犯、共同被告身分傳喚到庭為訊問時，其身分既
    非證人，即與「依法應具結」之要件不合，縱未命其具結，
    純屬檢察官或法官調查證據職權之適法行使，當無違法可言
    。而前揭不論係本案或他案在檢察官面前作成未經具結之陳
    述筆錄，係屬被告以外之人於偵查中向檢察官所為之陳述，
    本質上屬於傳聞證據，基於保障被告在憲法上之基本訴訟權
    ，除該被告以外之人死亡、身心障礙致記憶喪失或無法陳述
    、滯留國外或所在不明而無法傳喚或傳喚不到、或到庭後拒
    絕陳述等情形外，如已經法院傳喚到庭具結而為陳述，並經
    被告之反對詰問，前揭非以證人身分而在檢察官面前未經具
    結之陳述筆錄，除顯有不可信之情況者外，得為證據，並應
    於判決內敘明其符合傳聞證據例外之理由；又前揭非以證人
    之身分在審判中之陳述筆錄，倘該被告以外之人已經法院以
    證人身分傳喚到庭並經具結作證，且由被告為反對詰問，或
    有前揭傳喚不能或詰問不能之情形外，該未經具結之陳述筆
    錄因屬審判上之陳述，自有證據能力；若係在另案法官面前
    作成之陳述筆錄，自得依本法第159 條之1第1項之規定，認
    有證據能力。（最高法院96年度臺上字第3827號、97年度臺
    上字第2175號判決意旨參照）。查證人丁○○於臺灣苗栗地
    方法院檢察署檢察官98年4 月17日訊問時以被告身分所為之
    陳述，及於本院羈押庭、準備程序及審理程序中以被告身分
    所為之陳述，因檢察官、法官均係以被告身分傳喚，其身分
    既非證人，即與「依法應具結」之要件不合，則其於該案中
    非以證人之身分之陳述，因其於臺灣苗栗地方法院檢察署檢
    察官及本院法官面前所為之陳述，並無顯有不可信之情況，
    且本院已依被告丙○○之選任辯護人之請求，以證人身分傳
    喚被告丁○○到庭，賦予被告丙○○行使詰問權之機會，惟
    被告丙○○及選任辯護人於本院98年9 月10日審理時，明示
    捨棄詰問（見本院卷(一)第204 頁），是被告丙○○其憲法上
    之詰問權既已保障，則前揭丁○○非以證人身分在檢察官面
    前未經具結之陳述筆錄，除顯有不可信之情況者外，得為證
    據，而前揭非以證人之身分在審判中之陳述筆錄，亦有證據
    能力。至於證人丁○○於臺灣苗栗地方法院檢察署檢察官98
    年6 月5 日訊問時以證人身分所為之證述，已有踐行具結程
    序，且就該證述，被告丙○○及辯護人並未主張有何具體符
    合刑事訴訟法第159 條之1 第2 項所定之顯不可信情況（此
    指外部情況）之例外條件存在，則證人丁○○於該次檢察官
    偵查庭訊時之證述，自有證據能力。
三、另被告丁○○、丙○○及其等辯護人於本院準備程序中，除
    上述爭執部分外，就本件判決所引之其餘人證、書證、物證
    之證據能力，均表示不爭執，迄本院言詞辯論終結前未就上
    開證據之證據能力聲明異議，且本院審酌上開證據並非公務
    員違法取得，亦無證據力明顯過低之情形，復經本院於審判
    期日就上開證據進行調查、辯論，依法自有證據能力，均得
    作為本案證據。
貳、實體方面：
一、未經許可持有槍彈部分：
  (一)被告丁○○對於85年年底某日收受友人彭金堂所交付具殺傷
    力之菲律賓ARMS COR廠製口徑九釐米之制式半自動手槍1 支
    （槍枝管制編號：000000 0000 號，含彈匣1 個），暨具殺
    傷力之口徑九釐米制式子彈53顆及由金屬彈殼組合直徑八點
    八釐米金屬彈頭而成之非制式子彈2 顆，並與彭金堂共同持
    有，惟於86年6 月12日彭金堂死亡後，即獨自持有上開具殺
    傷力之制式槍枝及子彈，嗣於98年3 月4 日槍擊案發生後，
    丁○○因吳聲雷願扛起罪責而將上開槍彈（扣除已擊發之6
    顆子彈）交予吳聲雷，復因吳聲雷反悔，而取回上開槍彈，
    並自98年4 月2 日起與被告丙○○共同持有之事實，業據被
    告丁○○於偵查、本院審理中坦承不諱（見98年度偵字第22
    50號卷第171-174 頁、本院卷(一)第40-46 、212-215 頁、本
    院卷(二)第55-56 頁），而被告丙○○亦於偵查、本院羈押庭
    訊問時及審理中供承在卷（見98年度偵字第2250號卷第168-
    169 、183 頁、本院卷(一)第222 頁），經本院互核上開供述
    情節，大致相符，並有卷附彭金堂之戶籍資料可佐。
  (二)再被告丁○○、丙○○於98年4 月16日為警查獲時所扣得之
    手槍1 支（含彈匣1 個）及子彈49顆，經送內政部警政署刑
    事警察局鑑驗，經該局以檢視法、性能檢驗法、試射法、電
    解腐蝕法、比對顯微鏡法鑑定結果，認：一送鑑手槍1 枝（
    槍枝管制編號：0000000000號），認係口徑9 釐米制式半自
    動手槍，為菲律賓ARMSCOR 廠製1911A1型，槍號遭重複打印
    ，經以電解腐蝕法重現結果，研判槍號為1001?37 （? 因磨
    滅過深，無法重現），槍管內具陸條右旋來復線，擊發功能
    正常，可供擊發同口徑制式子彈使用，認具殺傷力。二送鑑
    子彈49顆，鑑定情形如下：(一)1 顆，認係非制式子彈，由金
    屬彈殼組合直徑8.8 釐米金屬彈頭而成，經試射，可擊發，
    認具殺傷力。(二)1 顆，認係非制式子彈，由金屬彈殼組合直
    徑8.8 釐米金屬彈頭而成，經試射，可擊發，認具殺傷力。
    (三)47顆，認均係口徑9 釐米制式子彈，採樣16顆試射，可擊
    發，認均具殺傷力，此有內政部警政署刑事警察局98年5 月
    11日刑鑑字第0980052963鑑驗書1 份附卷足憑。是被告丁○○、丙○○所持有之槍彈確屬具殺傷力之制式半自動手槍及
    具殺傷力之子彈之事實，堪予認定。
  (三)據上，勾稽上開事證，堪認被告丁○○、丙○○前揭持有制
    式槍枝及具殺傷力子彈之自白與事實相符，足以採信，其等
    2 人此部分違反槍砲彈藥刀械管制條例犯行至堪認定。
二、殺人未遂、既遂部分：
  (一)訊據被告丁○○固坦承有於上開時地、地持有前述制式手槍
    及子彈，朝辦公室方向射擊1 槍，致甲○○左大腿中彈，而
    受有左側大腿撕裂傷之傷害；並於與廖信雄發生拉扯時，開
    槍射擊1 發子彈，子彈由廖信雄左手臂擦過，自左季肋部射
    入體內，卡在右後側腹壁皮下，經送醫後不治死亡之事實，
    惟矢口否認有何殺人之犯意，辯稱：伊沒有殺害他人的意思
    ，不然不會先對空鳴槍，伊走到紙廠辦公室大門時，對方有
    4 、5 個人走出來跟我相遇，伊側身朝地上開槍，不是要朝
    人開槍，伊不知道甲○○如何受傷，伊到西濱公路時，對方
    很多人圍過來，伊才又對空鳴槍，伊要回去車上的時候，在
    辦公室大門前遇到廖信雄，因搶槍而發生扭打，不知道如何
    扣到扳機，伊目的係要嚇阻他們，並無殺人之意云云。被告
    丁○○之選任辯護人則為其辯護稱：被告丁○○與甲○○素
    不相識，亦無怨仇，顯無殺人之動機；又被告丁○○係因吳
    聲雷遭挾持突然奔向被告丁○○而遭眾人追擊，被告丁○○
    先對空鳴槍示警，並往西濱公路方向追出時，突見甲○○與
    一群不詳姓名之人自辦公室衝出，雙方當時距離已近，果被
    告丁○○有殺人故意，朝該等人群上半身面積較大方向射擊
    ，即可令人受有重傷，無僅擊發1 顆子彈之理，甲○○亦無
    僅有左大腿中彈；而廖信雄係因與被告丁○○槍奪槍枝之際
    ，因廖信雄較被告丁○○高壯，遭廖信雄壓制，持槍之右手
    本能想抓住東西而誤扣扳機，並非故意擊發，被告丁○○並
    無致人於死之犯意云云。經查：
  (一)吳聲雷於上揭時、地前往被告丁○○租屋處，欲向被告丁○○借用槍枝，惟遭被告丁○○拒絕，嗣因接獲潘昇男邀約談
    判債務，而與乙○○、丙○○、丁○○分乘2 部轎車前往「
    嘉勤紙廠」，後因吳聲雷疑遭潘昇男等人強押離開，吳聲雷
    向被告丁○○大喊：「大仔，東西給我」，被告丁○○見狀
    後取出腰間之槍彈，先對空鳴槍3 發子彈，朝辦公室方向射
    擊1 發子彈，使甲○○中彈受傷，在紙廠大門西濱公路時射
    擊1 發，復在與廖信雄拉扯槍枝時射擊1 發，造成廖信雄則
    因槍傷而不治死亡等事實，業據被告丁○○於偵查、本院羈
    押訊問時及審理中均坦承不諱，核與證人即同案被告丙○○
    於偵查中；證人甲○○、乙○○於本院審理時所為之證述大
    致相符（見98年度偵字第2250號卷第169-171 頁、本院卷第
    129-132 、156-163 、185-186 頁），且有臺灣苗栗地方法
    院檢察署履勘現場筆錄、警製現場相關位置圖1 紙、現場勘
    查照片18張、採證及受傷照片18張、為恭醫院診斷證明書、
    大千綜合醫院診斷證明書、苗栗縣警察局98年4月17日指紋
    鑑驗報告書、內政部警政署刑事警察局98年5 月11日刑鑑字
    第0980052963號鑑驗書及相關槍彈照片、內政部警政署刑事
    警察局98年7 月29日刑鑑字第0980102937號函在卷可稽（見
    98 年 度相字第117 號卷第4 頁、98年度他字第207 號卷第
    25-26 、34-40 、65-69 、76-80 頁、98年度偵字第2250號
    卷第257 -261頁、本院卷第114 頁），復有扣案制式手槍1
    支（含彈匣1 個）、具殺傷力之制式子彈47顆及非制式子彈
    2 顆暨現場監視畫面光碟1 張可資佐證。又被害人甲○○確
    因左大腿中彈而受有左側大腿撕裂傷之傷害，而被害人廖信
    雄亦因遭被告丁○○持槍射擊而傷重不治死亡等事實，亦經
    臺灣苗栗地方法院檢察署檢察官督同法醫師、檢驗員解剖相
    驗屬實，製有解剖筆錄、相驗屍體證明書（98年度相字第
    1170號卷第23、25頁），並有法務部法醫研究所解剖報告書
    、鑑定報告書、相驗照片及被害人廖信雄為恭醫院診斷證明
    書、被害人甲○○大千醫院診斷證明書等件在卷可參（98年
    度相字第1170號卷第29-47 、52-59 頁、98年度他字第207
    號卷第25-26 頁），是此部分之事實應堪認定信。
  (二)按刑法第13條第1 項明定：行為人對於構成犯罪之事實，明
    知並有意使其發生者為故意。同條第2 項明定：行為人對於
    犯罪之事實，預見其發生，而其發生並不違背其本意者，以
    故意論。前者學理上謂為意欲主義，後者謂為容認主義，但
    不論其為「明知」或「預見」，皆為故意犯主觀上之認識，
    只是程度強弱有別，行為人有此認識進而有「使其發生」或
    「任其發生」之意，則形成犯意，前者為確定故意、直接故
    意，後者為不確定故意、間接故意，但不論其為確定故意或
    不確定故意，其「明知」或「預見」乃在犯意決定之前，至
    於犯罪行為後結果之發生或未發生，則屬因果關係問題，因
    常受有物理作用之支配，非必可由行為人「使其發生」或「
    任其發生」，故犯意之認識與犯罪之結果為截然不同之概念
    （最高法院90年度臺上字第7964號判決意旨參照）。又殺人
    犯意之存否固係隱藏於行為人內部主觀之意思，然被害人傷
    痕之多寡、受傷部位是否為致命部位、傷勢輕重之程度、加
    害人下手情形、所用兇器為何，並與被害人是否相識、有無
    宿怨等情，雖不能執為認定殺人犯意有無之絕對標準，然仍
    非不得審酌事發當時情況，觀其行為動機，視其下手情形，
    佐以其所執兇器、致傷結果等予以綜合觀察論斷。
  (三)又被告丁○○犯案時所持用之扣案制式手槍暨其內裝填之口
    徑9 釐米之制式子彈，威力強大，可輕易取人性命，以被告
    丁○○之年齡、生活經驗及智識程度，當知之甚詳。而被告
    丁○○於偵查及本院審理時均供承：伊對空鳴槍後，從紙廠
    的最後面，往大門西濱公路方向跑，經過紙廠辦公室大門時
    ，看到4 、5 人拿球棒，伊持槍之右手往身體左側辦公室方
    向地上打1 槍，當時距離很近，伊從西濱跑回紙廠內經過辦
    公室時，廖信雄跑出來好像要搶槍，當時伊右手持槍，且食
    指仍在扳機上，結果發生拉扯，槍就擊發了等語（見98年度
    偵字第2250號卷第177 、265 頁、本院卷第40頁），依其所
    述情節，其明知有4 、5 人從辦公室內衝出，且與其距離甚
    近，其以具殺傷力之槍枝朝該方向射擊，無法精確瞄準，縱
    係朝地面開槍，子彈亦可能於擊發後產生跳彈、貫穿後再反
    彈等無法預期之各種情況，致該處之人員可能發生死亡結果
    ，上開情形當為被告丁○○所能預見，況其所辯朝地面射擊
    1 發，無人目睹，亦僅係片面之詞，焉知當時其非係朝人群
    開槍？是其猶持槍射擊1 發子彈，致被害人甲○○受傷，雖
    被告丁○○與被害人甲○○間並無深仇大恨，固難認其持槍
    射擊有將被害人甲○○射殺之確定故意，然其內心確有即使
    擊中他人造成死亡亦不違背其本意之殺人不確定故意甚明。
  (四)再被害人廖信雄係因與被告丁○○拉扯槍枝，而遭被告丁○○開槍擊斃乙節，已如前述，而被告丁○○明知其槍枝威力
    足以致人於死，其與被害人廖信雄近身拉扯，稍或不慎，即
    可能擊中被害人廖信雄，致生死亡之結果，且按諸常理，在
    拉扯槍枝之過程中，雙方應均會避免將槍口朝向自身，以避
    免自身遭致危險，惟案發當時所擊發之子彈係射中被害人廖
    信雄之身體左腹部位，顯見被告丁○○在拉扯過程中應有將
    槍口往被害人廖信雄身體部位移去之動作，並在槍口朝向被
    害人廖信雄身體部位時扣按扳機。況且，依被害人廖信雄身
    長183 公分，體型、營養狀況佳，較被告丁○○高壯等情以
    觀，其等在拉扯過程中，被害人廖信雄本能上會防止槍口朝
    向自己，而其體型上又較占優勢，倘確係被告丁○○於拉扯
    過程中無意間碰觸到槍枝扳機致子彈擊發，衡情該子彈射中
    被害人廖信雄左側腹部之機率甚小，益見被告丁○○應係於
    槍口指向被害人廖信雄時開槍。縱被告丁○○與被害人廖信
    雄素不相識，然其前開行為，顯有不顧被害人廖信雄死活之
    意；亦即被害人廖信雄縱因此而死亡亦不違背其本意，是其
    主觀上具有不確定殺人犯意，要堪認定。
  (五)復參以被告丁○○明知吳聲雷係受潘昇男之邀，欲前往「嘉
    勤紙廠」談判所積欠之債務問題，此次會面之原因已非單純
    ，其又自承怕被攻擊而攜帶制式槍彈與吳聲雷、乙○○、丙○○等人前往，且除槍枝彈匣內之7 發子彈外，其另攜帶4
    顆制式子彈，顯見其主觀上已預見談判過程可能發生爭端，
    有開槍的可能，其攜帶槍枝之目的，已有可議。其復於吳聲
    雷喊叫後隨即掏槍對空接續射擊3 槍，倘被告丁○○僅意在
    威嚇對方，其對空鳴槍後，應足以達其目的，何須再朝有人
    所在之方向射擊？足徵被告丁○○所辯：其攜槍僅係要嚇阻
    ，並無傷人之意云云，並不可採。
  (六)綜上所述，被告丁○○前開辯解，顯係事後避重就輕之詞，
    委不足採。其上開殺人未遂、殺人既遂犯行，事證已臻明確
    ，均洵堪認定。
四、論罪科刑：
  (一)核被告丁○○所為，係犯槍砲彈藥刀械管制條例第7 條第4
    項未經許可持有制式槍枝罪、同條例第12條第4 項未經許可
    持有子彈罪、刑法第271 條第2 項、第1 項之殺人未遂罪及
    刑法第271 條第1 項之殺人既遂罪。被告丙○○所為，則係
    犯槍砲彈藥刀械管制條例第7 條第4 項未經許可持有制式槍
    枝罪、同條例第12條第4 項未經許可持有子彈罪。公訴意旨
    雖以吳聲雷為扛罪責而取走被告丁○○所持有之槍彈後，復
    因知悉被害人廖信雄死亡而作罷，並將上開槍彈交予丙○○
    藏置於其所有之車牌號碼6122-RZ 號自用小客車後車廂，再
    由丙○○交還予丁○○，而認被告丙○○此部分尚有寄藏槍
    彈之行為，然此部分為被告丙○○所否認，而證人即同案被
    告丁○○就此部分於偵查及本院時均係證稱：吳聲雷聽到有
    人中槍死亡，就說不想扛了，吳聲雷就把槍放在丙○○車輛
    之後車廂，伊再叫丙○○載伊去取回等語（見98年度偵字第
    2250號卷第174 頁、本院卷(一)第43-44 、213 頁）。此外，
    又無其他事證足以佐證被告丙○○尚有此部分寄藏之行為，
    自屬無法證明，公訴意旨誤認被告丙○○尚有此部分寄藏之
    行為，容有誤會，應予更正。又被告丁○○、丙○○以一行
    為同時持有制式手槍及具殺傷力之子彈，而觸犯數罪名，為
    想像競合犯，應依刑法第55條之規定，從一重論以槍砲彈藥
    刀械管制條例第8 條第4 項之未經許可持有改造手槍罪。被
    告丁○○與彭金堂間，就上開自85年年底至86年6 月12日持
    有制式槍枝及具殺傷力之子彈犯行；被告丁○○與丙○○間
    ，就上開自98年4 月2 日起至98年4 月16日持有制式槍枝及
    具殺傷力之子彈犯行，均有共同犯意聯絡及行為分擔，各皆
    為共同正犯。另按未經許可持有手槍、子彈，其持有之繼續
    ，為行為之繼續，亦即一經持有子彈，罪已成立，但其完結
    須繼續至持有行為終了時為止（最高法院88年第8 次刑事庭
    會議決議參照）。查被告丁○○最初持有制式手槍及子彈之
    時間雖為85年年底某日，然其持有行為繼續至98年4 月16日
    始經警查獲，該段期間刑法及槍砲彈藥刀械管制條例雖均經
    修正，仍應逕適用裁判時即修正後之法律論處，尚無新舊法
    比較之問題，附此敘明。
  (二)又被告丁○○所犯未經許可持有制式槍枝罪、與殺人既遂、
    未遂罪之間，犯意各別，罪名互異，應予分論併罰。被告丁○○就被害人甲○○部分，已著手於殺人犯行之實施，惟未
    生被害人死亡結果，其犯罪行為尚屬未遂，此部分爰依刑法
    第25條第2 項之規定，按既遂犯之刑減輕之。再被告丁○○
    前受有如事實欄一所載之犯罪科刑及執行紀錄，有臺灣高等
    法院被告前案紀錄表1 份在卷可憑，其受有期徒刑之執行完
    畢後，5 年以內故意再犯本案有期徒刑以上之3 罪，均為累
    犯，除法定本刑死刑、無期徒刑部分外，其餘均應依刑法第
    47條第1 項之規定加重其刑，並就所犯殺人未遂罪部分先加
    後減之。
  (三)再被告丙○○並無前科紀錄，有臺灣高等法院被告前案紀錄
    表在卷可參，案發時年僅22歲，思慮尚未成熟，其雖於丁○○駕車時，代為保管槍彈，然於丁○○下車時隨即將槍彈返
    還，其持有期間甚為短暫，且均係在丁○○在場之情況下持
    有，其可支配槍彈之實力甚微，其行為實與一般擁槍自重者
    難以比擬，惡性亦有相當差距，參酌被告丙○○所犯持有制
    式槍枝罪名之法定本刑為5 年以上有期徒刑，併科新臺幣1
    千萬元以下罰金，與其犯罪情節相較，依一般社會經驗，實
    屬情輕法重，客觀上足以引起一般同情，本院認縱處以法定
    最低刑度猶嫌過重，爰依刑法第59條之規定，減輕其刑。
  (四)爰審酌被告丁○○於此社會治安日益惡化之際，猶持有上開
    具殺傷力之制式手槍及子彈，持有子彈數量甚多，時間非短
    ，危害社會治安甚鉅，又僅因為友人吳聲雷助勢，而攜帶槍
    彈，復持槍示威，並任意開槍射擊，造成被害人甲○○左大
    腿中彈，被害人廖信雄則因槍傷而不治死亡，所造成之損害
    重大，犯罪情節非輕，惟參以其並無殺人之直接故意，且犯
    後於對本案發生之客觀事實經過，供認甚詳，犯後態度尚可
    ，已與被害人甲○○達成和解；被告丙○○當知非法持有槍
    彈乃係嚴重觸法行為，竟與丁○○共同非法持有制式手槍及
    具殺傷力之子彈，對社會治安造成隱藏危害，自應就其所為
    而受相當程度之刑事非難，惟衡酌被告丙○○於犯後能坦承
    犯行，且其持有之時間甚短，並念及其年紀尚輕，教育程度
    為高中畢業，家庭經濟狀況僅屬勉持，兼衡其等犯罪之動機
    、目的、被告丁○○素行非佳，被告丙○○並無犯罪紀錄，
    犯罪手段及所生危害等一切情狀，分別量處如主文所示之刑
    ，並就罰金部分諭知易服勞役之折算標準，暨就被告丁○○
    部分定應執行刑。
五、沒收部分：
    扣案如附表所示之菲律賓ARMSCOR 廠製1911A1型口徑9 釐米
    之制式半自動手槍1 支（含彈匣1 個，槍枝管制編號：0000
    000000號）及制式子彈31顆，皆為違禁物，不問屬於犯人與
    否，應依刑法第38條第1 項第1 款規定宣告沒收之。至於前
    經被告丁○○再案發當時所擊發之制式子彈6 顆及為鑑定而
    試射用罄之制式子彈16顆、非制式子彈2 顆，均已因擊發而
    失子彈之效用，已不具違禁物之性質，故不予宣告沒收。又
    被告丁○○用以盛裝手槍及子彈之包包，未經查扣，所在不
    明，又非違禁物，為免執行之困難，亦不諭知沒收，均併此
    敘明。
據上論斷，應依刑事訴訴法第299 條第1 項前段，槍砲彈藥刀械
管制條例第7 條第4 項、第12條第4 項，刑法第11條前段、第28
條、第271 條第1 項、第2 項、第25條第2 項、第47條第1 項、
第55條、第59條、第51條第5 款、第42條第3 項前段、第37條第
2 項、第38條第1 項第1 款，判決如主文。
本案經檢察官黃俊鳴到庭執行職務。
中    華    民    國    98    年    10    月    30    日
                  刑事第三庭  審判長法  官  柳章峰
                                    法  官  顏苾涵
                                    法  官  林佩儒
以上正本證明與原本無異。
如不服本判決應於收受判決後10日內向本院提出上訴書狀，並應
應敘述具體理由。其未敘述上訴理由者，應於上訴期間屆滿後20
日內向本院補提理由書(均須按他造當事人之人數附繕本)「切勿
逕送上級法院」。
                                   書記官  陳玲君
中    華    民    國    98    年    10    月    30    日
附錄本案論罪科刑法條全文：
槍砲彈藥刀械管制條例第7條
未經許可，製造、販賣或運輸火砲、肩射武器、機關槍、衝鋒槍
、卡柄槍、自動步槍、普通步槍、馬槍、手槍或各類砲彈、炸彈
、爆裂物者，處死刑、無期徒刑或7 年以上有期徒刑；處徒刑者
，併科新台幣3千萬元以下罰金。
未經許可，轉讓、出租或出借前項所列槍砲、彈藥者，處無期徒
刑或5年以上有期徒刑，併科新台幣1千萬元以下罰金。
意圖供自己或他人犯罪之用，而犯前二項之罪者，處死刑或無期
徒刑；處徒刑者，併科新台幣5千萬元以下罰金。
未經許可，持有、寄藏或意圖販賣而陳列第一項所列槍砲、彈藥
者，處5年以上有期徒刑，併科新台幣1千萬元以下罰金。
第一項至第三項之未遂犯罰之。
槍砲彈藥刀械管制條例第12條
未經許可，製造、販賣或運輸子彈者，處1 年以上7 年以下有期
徒刑，併科新臺幣5百萬元以下罰金。
未經許可，轉讓、出租或出借子彈者，處6 月以上5 年以下有期
徒刑，併科新臺幣3百萬元以下罰金。
意圖供自己或他人犯罪之用，而犯前二項之罪者，處3 年以上10
年以下有期徒刑，併科新臺幣7百萬元以下罰金。
未經許可，持有、寄藏或意圖販賣而陳列子彈者，處5 年以下有
期徒刑，併科新臺幣3百萬元以下罰金。
第一項至第三項之未遂犯罰之。
中華民國刑法第271條
殺人者，處死刑、無期徒刑或10年以上有期徒刑。
前項之未遂犯罰之。
預備犯第一項之罪者，處2年以下有期徒刑。
【附表】
┌──┬───────────────┬──────────┐
│編號│        名稱、數量            │     鑑定結果       │
├──┼───────────────┼──────────┤
│ 一 │菲律賓ARMSCOR 廠製1911A1型口徑│槍號遭重複打印，經以│
│    │9mm 之制式半自動手槍（含彈匣1 │電解腐蝕法重現結果，│
│    │個，槍枝管制編號：0000000000號│研判槍號為1001?37 （│
│    │）壹枝。                      │? 因磨滅過深，無法重│
│    │                              │現），槍管內具陸條右│
│    │                              │旋來復線，擊發功能正│
│    │                              │常，可供擊發同口徑制│
│    │                              │式子彈使用，認具殺傷│
│    │                              │力。                │
├──┼───────────────┼──────────┤
│ 二 │口徑9mm 之制式子彈拾壹顆    │送鑑肆拾柒顆，採樣拾│
│    │（扣除試射後所餘數量）        │陸顆試射，可擊發，認│
│    │                              │均具殺傷力          │
└──┴───────────────┴──────────┘


司法院資訊處製作；財團法人民間司法改革基金會備份。
